【裁判字號】    89,台上,5085
【裁判日期】    890824
【裁判案由】    違反毒品危害防制條例
【裁判全文】
最高法院刑事判決                              八十九年度台上字第五○八五號
    上  訴  人  甲○○
右上訴人違反毒品危害防制條例案件，不服台灣高等法院台中分院中華民國八十九年
五月九日第二審判決（八十九年度上訴字第五四七號，起訴案號：台灣台中地方法院
檢察署八十八年度偵字第一九一六六號），提起上訴，本院判決如左：
    主  文
原判決撤銷，發回台灣高等法院台中分院。
    理  由
本件原判決認定另案判決確定盧信良意圖營利，於民國八十八年五月下旬某日，前往
高雄市澄清湖附近之某巷口，以每公斤新台幣（下同）三萬元之代價，向姓名年齡不
詳綽號「阿旺」之成年男子，販入第二級毒品大麻毛重三十五公斤。旋自八十八年六
月初起至八十八年八月二十五日止，先後十次以其所有之0000000000號行
動電話作為犯罪工具與購買者鍾正玄聯絡，約定以每次一盎司，每盎司三千元之價格
出售大麻予鍾正玄，均在台中市○○路五五五號樓下或大業路附近之牛排館旁路邊等
處交付，因上訴人甲○○（原判決誤載為楊鴻昌）與盧信良交往密切，在其住處出入
，知悉盧信良在販賣大麻。上開時間內曾有二次適鍾正玄與盧信良約定購買之數量及
交付地點後，甲○○（原判決仍誤載為楊鴻昌）與盧信良基於共同販賣（原判決誤載
為購買）第二級毒品之概括犯意，由甲○○先後二次帶大麻到約定地點交付鍾正玄
，並向鍾正玄收取交易現金後交付盧信良，二次共收取六千元（每次均一盎司、每盎
司三千元）。嗣於同年八月二十五日下午四時，在該市○○路五五五號樓下，甲○○
第三次受盧信良之指示至「英祺觀邸」大廈門口與鍾正玄接觸買賣大麻時，為法務部
調查局台中市調查站、台中縣調查站、中部機動工作組、彰化縣調查站、南投縣調查
站、台中縣警察局刑警隊及彰化憲兵隊合組之專案人員當場查獲，致該次交易未完成
而未遂，隨即前往大業路五五五號十一樓Ｃ室盧信良住處，查獲盧信良所有之第二級
毒品大麻三十五包（合計淨重三萬三千三百零三點九五公克）、大麻苗七十八株、供
犯罪所用之0000000000號行動電話一支等情。因而撤銷第一審之判決，改
判論處被告共同連續販賣第二級毒品罪刑。固非無見。
惟查：(一)毒品危害防制條例第四條第二項之販賣第二級毒品罪，不以販入後復行賣出
為必要，祇要以營利為目的，而有販入或賣出二者其一之行為，即足構成。惟如係共
同販賣，苟非事前謀議，而係於他人販入之後，始共同賣出者，其是否既遂，應以賣
出行為為準。除以幫助他人犯罪之意思，參與犯罪構成要件以外之行為從犯外；如以
幫助他人犯罪之意思而參與犯罪構成要件之行為者，或以正犯之意思參與構成要件之
行為或非構成要件之行為均應論以共同正犯。又共同正犯之成立，以有犯意之聯絡及
行為之分擔為要件。此項要件自應於事實欄內為詳實之記載，然後於理由內說明其憑
以認定之證據，始稱適法。本件依據原判決事實欄記載「由鍾正玄與盧信良約定購買
數量及交付地點後，甲○○與盧信良基於共同販賣第二級毒品之概括犯意，由甲○○
先後二次帶大麻到約定地點交付鍾正玄，並向鍾正玄收取交易現金後交付盧信良，
二次共收取六千元」，似認上訴人係基於本人犯罪之意思參與售賣第二級毒品大麻之
行為；但於事實欄內並未就售賣大麻之行為，上訴人與盧信良間如何為犯意聯絡加以
敘明，理由內亦未說明憑以認定之依據，致使原判決失其依據，已有理由不備之違法
。惟原判決理由欄三又謂「雖盧信良供稱上訴人未收受『協助酬勞』，由於上訴人參
與交付大麻並收取價金之犯罪構成要件行為，仍應論以共同正犯」，似又認上訴人係
以幫助之意思參與構成要件（交付毒品、收受價金）之行為，凡此攸關上訴人究係以
正犯之意思抑或以幫助犯之意思參與犯罪實施之判斷事項，自有調查究明之必要，乃
原審未詳查明白認定，已不足為適用法令之依據，復未敘明其憑以認定之證據及理由
，亦有理由不備之違法。又若上訴人係以幫助之意思參與犯罪，則依據上訴人於調查
站偵訊時所供稱「『我今日至台中市○○路五五五號英棋觀邸大廈十一樓Ｃ室盧信良
住處時，鍾正玄打電話來說要買大麻，盧信良在與鍾正玄約定時間後，屆時即要我下
樓在英棋觀邸大廈門口接鍾正玄上樓進行大麻之交易』（見偵查卷第三頁）」之情形
，上訴人第三次所參與接待鍾正玄上樓交易之行為，是否即屬售賣第二級毒品大麻之
構成要件之行為，亦有待查明，原判決未詳為調查，即為上訴人共同售賣第二級毒品
未遂之認定，亦有調查未盡之違法。(二)上開條例第四條第二項之販賣第二級毒品罪，
係以行為人有營利之目的（意思），而販入或賣出化學合成麻醉藥品，或二者兼而有
之者為構成要件。故行為人主觀上有無此項犯罪（營利意思）之目的條件，自應於事
實欄內詳為記載，然後於理由內說明其憑以認定之證據，始為合法。原判決論處上訴
人共同販賣第二級毒品大麻罪刑，其事實欄僅記載上訴人與另案判決確定被告盧信良
基於共同販賣第二級毒品之概括犯意，若上訴人係以正犯之意思參與構成要件之行為
，原判決事實欄並未載明上訴人有營利之意圖，於理由欄內亦未就其是否有營利意圖
為任何說明，亦有判決理由不備之違法。又若上訴人係以幫助之意思參與犯罪之實施
，原判決事實欄雖載明正犯盧信良意圖營利，但未明確指明其利益為如何，理由內亦
未說明其憑以認定上訴人有營利意思之證據，致使判決失其依據，同有理由不備之違
背法令。(三)科刑判決所認定之事實，與所採之證據不相適合，即屬證據上理由矛盾，
其判決當然為違背法令。原判決事實欄載「楊鴻昌即與盧信良基於共同購買第二級毒
品之概括犯意，由楊鴻昌先後二次帶大麻到約定地點交付鍾正玄，並向鍾正玄收取
交易現金後交付盧信良，二次共收取六千元」，雖上訴人於警訊中供「我曾有二、三
次受盧信良之託，將大麻交予鍾正玄，再從鍾正玄處取得交易現金交予盧信良」（見
偵查卷第三頁最後一行），嗣於偵查中又否認有代盧信良收取價金（見偵查卷第三十
七頁反面第四行），上訴人究竟有無代盧信良收取販賣大麻之價款已滋疑義，而鍾正
玄於偵查中供稱「其中有二次係由盧信良交由甲○○交大麻予渠，……購買之錢均交
給盧信良本人收現金，如果甲○○代盧信良交大麻給渠時，則等下次向盧信良買大麻
時，再一次付錢給盧信良」（見偵查卷第三十一頁正反面），原審未經詳查即認定上
訴人有為盧信良代收大麻之價款之事實與卷證資料不符，難謂無證據上理由矛盾之違
法。(四)被告之自白，雖為證據之一種，但依刑事訴訟法第一百五十六條第一項規定，
被告之自白，須非出於強暴、脅迫、利誘、詐欺、違法押或其他不正之方法，且與
事實相符者，始得為證據。本件上訴人於原審供稱在調查站所做之筆錄，雖無刑求但
有恐嚇我（見原審卷第二十八頁反面），其於第一審調查時，對於勘驗之錄影帶復曾
「指明係後段之錄影帶」（見第一審卷第七十一頁）在卷，究竟有無另前段之錄影帶
？又該錄影帶之播放方式究竟係快速播放抑或以正常速度播放，關係上訴人抗辯其自
白是否出於任意性，得否採為證據，原審未遑究明，亦未說明不採之理由，同有調查
未盡理由不備之違法。以上或為上訴意旨所指摘，或為本院得依職權調查之事項，應
認原判決有發回更審之原因。
據上論結，應依刑事訴訟法第三百九十七條、第四百零一條，判決如主文。
中      華      民      國    八十九    年      八      月    二十四    日
                              最高法院刑事第六庭
                                  審判長法官  紀  俊  乾
                                        法官  黃  正  興
                                        法官  陳  東  誥
                                        法官  張  春  福
                                        法官  韓  金  秀
      右正本證明與原本無異
                                              書  記  官
中      華      民      國    八十九    年      八      月     三十     日


司法院資訊處製作；財團法人民間司法改革基金會備份。
